臺灣桃園地方法院刑事判決　　　　　　　　　　　　九十二年度訴字第一六一五號
　　公　訴　人　臺灣桃園地方法院檢察署檢察官
　　被　　　告　丁○○
　　　　　　　　丙○○
　　共　　　同
　　選任辯護人　林大華律師
　　　　　　　　邱國旺律師
右列被告因偽造文書等案件，經檢察官提起公訴（九十一年度偵字第二○八一七號、
九十二年度偵字第六八二九號），本院判決如左：
    主  文
丁○○、丙○○共同連續意圖為自己不法之所有，以詐術使人將本人之物交付，丁○○處有期徒刑陸月，如易科罰金，以佰元折算壹日，丙○○處有期徒刑肆月，如易
科罰金，以佰元折算壹日。
    事  實
一、丁○○與戊○○係夫妻關係，丁○○於民國八十八年九月間，在其位於新竹市○○路○段三六七巷五十弄八號一樓住處，經徵得戊○○同意後即以戊○○之名義
    為會首，實際上則均由其擔任負責人召集會款每會新臺幣（下同）一萬元，會員
    含會首計三十人之民間互助會，而互助會會期自八十八年九月十日起至九十一年
    二月十日止，定每月十日晚間八時許，在前揭住處內開標，採內標制，底標金額
    為一千元，以投標金額最高之人為得標者。該互助會進行中，詎自九十年七月間
    起，因丙○○即丁○○之姐財務發生困難，需錢花用，丁○○竟與丙○○共同意
    圖為自己不法所有，基於詐取他人財物之概括犯意聯絡，由丁○○利用擔任互助
    會實際負責人之便，及大部分會員間或彼此不相識，或無暇親自參加競標之情況
    下，連續於附表所示之日期，未經會員乙○○○（乙○○○參加二會，僅冒標一
    會）、鄧木壽（起訴書誤載為鄧木樹）之同意，連續向其他會員佯稱乙○○○、
    鄧木壽等人為最高標之得標者，據以假冒渠等之名義標取會款，使各該期之活會
    會員均陷於錯誤，分別交付如附表所示金額之會款予丁○○及丙○○，丁○○並
    將冒標所詐取之金額全數交予丙○○週轉使用。嗣於九十年十一月間互助會開標
    時被冒標之會員乙○○○、張上達，均以電話告知要標會，丁○○因無能力清償
    已被冒標之會款，乃向渠等佯稱均未得標，渠等發現有異，幾經相互查證後，始
    知丁○○有冒標情事，而丁○○亦即宣布倒會。
二、案經戊○○告發訴請臺灣桃園地方法院檢察署檢察官偵查起訴。
    理  由
一、訊據被告丁○○固坦認其以戊○○名義為會首，召集本件互助會，並於九十年七
    月十日、九十年八月十日二次開標時冒用會員乙○○○、鄧木壽二人之名義得標
    ，並均將二次冒標所收取之會款全數交予被告丙○○使用之事實，惟否認有詐欺
    取財之犯行，辯稱：伊係因丙○○財務出現困難，才會冒標收取會款後轉交給丙○○使用，而互助會在九十年十一月開標前均正常運作開標、收取會款，是因為
    後來無資力支付被冒標會員之會款，才會宣佈倒會，倒會後且積極與活會會員達
    成和解，伊並無詐欺意圖云云；而被告丙○○固坦承本件互助會之部分會員是伊
    找來加入，且負責收取此部分會員會款之事實，惟否認有何詐欺犯行，辯稱：伊
    因財務週轉不靈始向被告丁○○借款，並不知道被告丁○○給伊的錢是偷標會款
    云云。經查：
  (一)右揭犯罪事實，業經告發人戊○○於偵查及本院審理時，證人羅粉妹、張上煜、
    張上達於偵查時，被害人己○○、乙○○○於偵查及本院審理時，分別指訴或證
    述甚明，並有互助會會單影本一份、臺灣新竹地方法院支付命令影本一份、支付
    命令聲請狀影本一份、收據一份在卷可稽。而被告丁○○、丙○○二人對於被告
    丁○○於九十年七月十日、九十年八月十日二次開標時冒用會員乙○○○、鄧木
    壽之名義得標，並均將二次冒標所收取之會款全數交予被告丙○○使用之事實，
    亦為被告二人坦認不諱，此部分事實堪以認定。
  (二)被告丁○○雖辯稱該互助會在九十年十一月開標前均正常運作開標、收取會款，
    是因為後來無資力支付被冒標會員之會款，才會宣佈倒會，倒會後且積極與活會
    會員達成和解，伊並無詐欺意圖云云。然查，民間互助會之關係建立於會員與會
    首彼此間之信賴關係，被告既擅自以會員名義冒標並使其他不知情之活會會員陷
    於錯誤而如數繳交會款，自有使用詐術、意圖為自己不法所有之詐欺故意，甚為
    明確。況被告丁○○若需錢花用，當可循其他正當方式向他人或銀行借貸取得其
    所需款項，實無須循此一不正當方式冒用「乙○○○」、「張上達」二人之名義
    而冒標取得會款，益徵被告丁○○於本件確有詐欺之行為及意圖。又刑法詐欺取
    財罪性質上屬即成犯，被告丁○○縱有於宣佈倒會後與活會會員達成民事和解等
    情，亦僅涉及其犯後態度及本院量刑之參考而已，並不能解免被告丁○○前揭犯
    行之罪責。是被告前開所辯，顯係事後飾卸之詞，不足採信。
  (三)被告丙○○雖辯稱伊係因財務週轉不靈始向被告丁○○借款，並不知道被告丁○○給伊的錢是偷標會款云云。惟查，被告丙○○自承有邀集部分會員加入本件互
    助會，並代為收取部分會員之會款之情事，且依被告丁○○於本院審理時供稱：
    「丙○○、甲○○一直都是我的會員，這次他們也有參加，而丙○○因住楊梅關
    係，會員如住在楊梅她會幫我收會錢，如得標的會員住楊梅，丙○○就會將在楊
    梅收的會款直接交給得標會員，不夠的部分，我會再匯錢給丙○○由她轉交，會
    單是丙○○幫我打的，但住址打錯，楊梅的會員也是丙○○幫我招會的。開標的
    時候，丙○○從來沒有來過，都是我打電話告訴她這次誰得標，叫她去收錢。」
    等語（見本院九十二年十二月三十一日準備程序筆錄），可知被告丙○○確實有
    實際參與本件互助會之運作，並負責收取各期部分會員之會款後，聽從被告丁○○之指示轉交會款予被告丁○○或部分得標會員。而被告丙○○與丁○○既為親
    姊妹，被告丙○○於本院審理時亦自承與被告丁○○間常有互相調現週轉之情形
    （見本院九十三年四月一日審判筆錄），被告二人關係、往來皆屬密切，又係參
    與本件互助會之運作，其辯稱不知道被告丁○○有冒標情事，亦不知悉被告丁○○所交付之款項係冒標詐取而來，已屬可疑。再者，被告丁○○坦承自八十二年
    間起至八十九年間止即一直接續以其夫戊○○名義召集互助會，以支付房屋貸款
    、購買股票、家庭相關費用開銷，並提出互助會會單一份在卷為憑，足見被告丁○○於是時之經濟狀況頗為不佳，而被告丙○○既一直皆有參加被告丁○○所召
    集之互助會成為會員（詳如後述），焉有不知處於經濟非佳狀況之被告丁○○並
    無多餘之錢財可供借貸他人使用，且被告丁○○所交付之金錢乃係前揭二次冒標
    詐欺所得之理，況參以被告丁○○於本院審理時亦供述：「‧‧‧後來因為我姊
    姊（即被告丙○○）經濟狀況有問題，問我怎麼辦，我就偷標其他人的會，將會
    款拿給我姊姊用，她（即被告丙○○）應該知道這些會款是我偷標來的等情（見
    本院九十二年十二月三十一日準備程序筆錄），是被告丙○○與丁○○，就上開
    詐財之犯行顯有犯意之聯絡與行為分擔至為明確。
  (四)至公訴人雖指述被告丙○○乃係故意於互助會單上記載不實之開標地點，避免其
    他會員參與開標，然經本院檢視卷附互助會單內容觀之，其上除記載開標地點外
    ，尚有電話號碼：（○三五）0000000號、0000000000號二支
    電話可供聯絡使用，而告發人戊○○於本院審理中明確陳稱該二支電話均為被告
    丁○○在使用，另認識本件互助會會員約十人，均是親戚或鄰居關係（見本院九
    十三年二月十九日、九十三年四月八日審判筆錄），被告丙○○則供稱其負責召
    集入會之部分會員亦均認識被告丁○○（九十三年二月十九日審判筆錄），本院
    認縱該互助會單上之開標地址有誤，然被告丁○○與會員間既為親屬、鄰居或有
    認識之關係，各會員當可輕易透過各種管道與被告丁○○聯絡查知正確開標地址
    或甚至該等會員自始即知悉被告丁○○之住處，而無礙於前往參加互助會開標之
    情事，況互助會單上有註記正確電話可供會員與被告丁○○聯繫開標、繳納會款
    相關事宜，本件互助會又未受此影響正常開標達二年之久，實難以此錯誤開標地
    點即遽認為被告二人於起會之初即有不法所有之意圖，且該載有錯誤開標地點之
    互助會單亦與前開所認定被告二人以冒標會員會款方式詐欺取財之犯行無關，併
    此敘明。
  (五)另告發人戊○○雖一再指稱並不知悉被告丁○○以其名義為本件互助會之會首乙
    節。然查：被告丁○○於偵查及本院審理中均堅稱自民國八十二年間起至八十九
    年間止即一直接續以告發人戊○○名義召集互助會，用以支付房屋貸款、購買股
    票、家庭相關費用開銷，告發人戊○○均知道是以其名義為會首，並提出互助
    會會單一份在卷為憑，而告發人戊○○亦不否認知悉被告丁○○自八十二年間起
    即以「戊○○」名義召集互助會等語（見本院九十三年二月十九日審判筆錄、見
    九十一年度偵字第二○八一七號偵查卷第八三頁），及證人甲○○於本院庭訊時
    亦證稱被告姐妹二人均有以配偶召集互助會，認為戊○○應該也知道本件互助會
    等語（見本院九十三年四月一日審判筆錄），衡諸告發人戊○○與被告丁○○為
    夫妻關係，雙方同財共居，且於八十二年間起被告丁○○之經濟狀況已為不佳，
    需接續以會養會方式維持家計此均為告發人戊○○所明知，再參酌被告丁○○於
    本件互助會召集之前已有多次以告發人戊○○名義擔任會首召集互助會，告發人
    亦均知悉而無異議等情，被告丁○○此部分辯解，堪信為真實，及公訴意旨亦認
    告發人戊○○對此部分均知情，告發人戊○○仍執前詞認為遭被告等人偽列為會
    首一節，自不足採。又本件互助會縱經徵得告發人戊○○之同意以「戊○○」之
    名義擔任會首，惟該互助會之會務運作既係全由被告二人處理會務運作，且被告
    二人之詐欺行為並非以召集互助會為手段，而係互助會開始運作二年後，始以冒
    標他人會款方式詐欺，如前所述，則堪認被告二人前揭以冒標會員會款方式連續
    共同詐欺取財之犯行，均與告發人戊○○無關。
  綜上所述，被告二人前揭辯稱，均不足採信。本件事證明確，應依法論科。
二、核被告二人所為，均係犯刑法第三百三十九條第一項之詐欺取財罪。（本案蒞庭
    檢察官當庭陳述關於被告二人冒標乙○○○、張上達會款部分，已於起訴書犯罪
    事實欄中提及，屬起訴之範圍，本院自應加以審理，併此敘明）被告二人間有犯
    意之聯絡，行為之分擔，均為共同正犯，應就各共犯之所為負全部責任。又被告
    二人先後二次所犯詐欺取財犯行，時間相近，犯罪手法相同，所犯又係相同之罪
    ，顯係基於概括犯意為之，均為連續犯，應各以一罪論，並均加重其刑。又被告
    各次詐欺取財犯罪，係對當期之各個活會會員為之，為想像競合犯，應各以一罪
    論。審酌被告二人品行、因一時貪念致犯本罪、且被告丁○○召集互助會擔任實
    際負責人，竟違背會員之信任冒標會款、詐取會款之金額，另被告丙○○，因需
    錢花用，即與被告丁○○共同冒標詐取會款，二人前揭所為均屬可議，參以被告
    二人犯罪後態度等一切情狀，分別量處如主文所示之刑，並俱諭知易科罰金之折
    算標準。
三、不另為無罪諭知部分：
  (一)公訴人意旨及本案蒞庭檢察官當庭補充陳述以：被告丁○○與丙○○二人基於概
    括之犯意，於召集本件互助會之初，即虛列「己○○」「丙○○」、甲○○」三
    人為會員，致使不知情之其他會員均陷於錯誤，加入該互助會，而被告丁○○並
    另基於行使偽造準私文書之犯意，於互助會進行期間，即在標單上偽填標金一千
    九百元、偽簽「己○○」簽名，復持該標單以行使參與投標，於得標後冒稱係得
    標會員而向活會會員詐取會款，以此詐術使所有屬活會之會員均陷於錯誤而交付
    會款，足以生損害於己○○本人及活會會員。另由被告丙○○於互助會進行期間
    ，分別以虛列會員名稱為「丙○○」、「甲○○」之名義，參與投標，被告丁○○則又於九十年十一月間開標時冒用「乙○○○」名義（乙○○○有二會，此為
    其中一會），參與投標，渠等二人先後標取會款，均使各該期之活會會員陷於錯
    誤而交付會款，而認被告丁○○、丙○○涉有刑法第三百三十九條第一項連續詐
    欺取財罪嫌，被告丁○○另涉有刑法第二百十六條、第二百二十條、第二百十條
    之行使偽造準私文書罪嫌。
  (二)按犯罪事實應依證據認定之，無證據不得推定其犯罪事實，刑事訴訟法第一百五
    十四條第二項定有明文，又認定不利於被告之事實，需依積極證據，苟積極證據
    不足為不利於被告之認定時，即應為有利於被告之認定，更不必有何有利之證據
    ，最高法院三十年上字第八一六號判例可資參照。訊據被告二人堅決否認有公訴
    人所指之此部分犯行，被告丁○○辯稱：己○○本來要參加的，伊會單寫好，才
    突然說不要，伊就承接己○○的會，也都有按期繳納會款，至丙○○、甲○○二
    人確實有參加本次互助會，而該互助會於九十年十一月間開標時，因伊無資力清
    償被冒標會員之會款，乃向欲投標之會員告知均未得標，不久即宣告倒會，並無
    收取此次會款等語。被告丙○○則辯稱：伊和甲○○確實有參加此次互助會，並
    無冒標他人會款使用之情事等語。經查：
  (1)被告丙○○、證人甲○○於本院審理中已陳稱或證稱：均有參加本次互助會，並
    有實際繳納會款等語明確（見本院九十三年二月十九日、四月一日審判筆錄），
    本院再參以卷附被告二人所提出被告丁○○自八十二年間起即開始召集互助會之
    會單所示，被告丙○○、證人甲○○確曾多次參與被告丁○○所召集之互助會而
    成為會員（見本院卷被證三），已難遽以認定本件互助會會單上所列「丙○○」
    、「甲○○」二會員，即屬虛列之會員，而有公訴人所指被告二人基於犯意聯絡
    ，推由被告丙○○先後以虛列會員「丙○○」、「甲○○」名義，參與投標並收
    取標金之共同詐欺取財之事實。另互助會會單上列名「己○○」部分，被告丁○○雖辯稱：己○○本來要參加的，伊會單寫好，才突然說不要，伊就承接己○○
    的會云云，然經證人己○○到庭否認參加本件互助會，亦未受邀或同意被告丁○○以其名義入會等語明確（見本院九十三年四月一日審判筆錄），被告丁○○此
    種未經本人同意即列名「己○○」為該互助會會員之行為，非但已破壞會首、會
    員間之信賴基礎關係，與一般正常召集互助會之常情不符，更於其未按時繳納該
    會會款時，將致己○○有遭受其他會員追討會款債務之危險等情，應屬虛列「己○○」為該會會員無誤。惟被告二人於該互助會開始運作並由被告丁○○以「己○○」名義對外標取會款前後，均有按時繳納虛列「己○○」為會員部分之會款
    ，且本件互助會於九十年七月、八月間因被告二人冒標會款，而於九十年十一月
    間宣告倒會，如前所述，此二年餘期間，該互助會均有正常運作，被告二人既於
    此二年時間按時開標、收取會款、繳納會款，實難僅從被告丁○○以虛列「己○○」名義參與互助會，並標取會款，即遽認被告二人此部分亦有共同詐欺取財之
    犯行。
  (2)又公訴人雖指述本件被告二人於九十年十一月間亦有冒標收取會款並構成詐欺取
    之情事，然被告丁○○於本院審理時已供稱於九十年十一月間互助會開標時被冒
    標之會員乙○○○、張上達，均以電話告知要標會，伊因無能力清償已冒標之會
    款，乃向渠等佯稱均未得標，而伊於未向會員收取該次標金會款，即宣布倒會等
    語（見本院九十三年四月八日審判筆錄、九十三年四月一日陳報狀），參以告發
    人戊○○指稱係第二十七期得標人向伊要會款時，才發現有此互助會；證人張上
    煜證稱九十年十一月（即第二十七期）左右倒會等情（見九十一發查字第六六六
    號偵查卷第二四頁背面、九十一年度偵字第二○八一七號偵查卷第二五頁），堪
    認被告丁○○前揭所稱為真實，而被告丁○○既僅係於九十年十一月十日開標時
    因無力清償被冒標會員之會款乃向以電話表示欲投標之會員謊稱均未得標，藉以
    拖延會員查知先前冒標一事，並無任何施用詐術之行為，而與詐欺取財罪之構成
    要件有間。
  (3)又被告丁○○雖於偵查中及本院行準備程序中自承有使用標單冒用「己○○」名
    義參與投標之情事，然查被告於本院審理時已堅決否認上情，則被告先前之自白
    是否可採，已有疑問，況被告丁○○所為辯稱：互助會開標時開會會員沒來，伊
    是用說的向會員告知何人得標等語（見本院九十三年四月一日審判筆錄），核與
    一般民間互助會亦有會員均未到場開標之情形，不相違背，且本案又無標單扣案
    可資佐證，依罪疑唯輕之原則，尚難認被告丁○○有公訴人所指之行使偽造準私
    文書之犯行。
  (三)此外，復查無其他證據證明被告確有公訴人所指此部份之犯行，惟公訴意旨認此
    部份與前揭詐欺取財事實論罪科刑部分，有連續犯或牽連犯之裁判上一罪關係，
    爰不另為無罪之諭知。
據上論斷，應依刑事訴訟法第二百九十九條第一項前段，刑法第二十八條、第五十六
條、第三百三十九條第一項、第四十一條第一項前段，罰金罰鍰提高標準條例第一條
前段、第二條，判決如主文。
本案經檢察官陳志全到庭執行職務。
中      華      民      國    九十三    年       四     月     二十二   日
                             臺灣桃園地方法院刑事第七庭
                                    審判長法  官  孫惠琳
                                          法  官  劉為丕
                                          法  官  賴淑美
右正本證明與原本無異。
如不服本判決，應於判決送達後十日內向本院提出上訴狀( 應附繕本 )，上訴於
臺灣高等法院。
                                          書記官  簡維萍
中      華      民      國     九十三      年     四     月    二十二   日
附錄法條：
中華民國刑法第三百三十九條
意圖為自己或第三人不法之所有，以詐術使人將本人或第三人之物交付者，處五年以
下有期徒刑、拘役或科或併科一千元以下罰金。
以前項方法得財產上不法之利益或使第三人得之者，亦同。
前二項之未遂犯罰之。
附表
 ┌──┬─────┬────┬────┬───┬─────┬───┐
 │編號│被冒標會員│得標日期│得標金額│得標  │實  際  活│當期詐│
 │    │          │        │        │會期  │會  會  員│得金額│
 ├──┼─────┼────┼────┼───┼─────┼───┤
 │一  │乙○○○  │90年７月│一千八百│第二十│八人      │六萬五│
 │    │          │１０日    │元      │三期  │          │千六百│
 │    │          │        │        │      │          │元    │
 │    │          │        │        │      │          │      │
 ├──┼─────┼────┼────┼───┼─────┼───┤
 │二  │鄧木壽    │90年８月│二千百元│第二十│八人（含前│六萬四│
 │    │          │１０日    │        │四期  │次被冒標之│千元  │
 │    │          │        │        │      │乙○○○）│      │
 └──┴─────┴────┴────┴───┴─────┴───┘
